臺灣高等法院民事判決　　　　　　　　　94年度家上字第51號
上　訴　人　甲○○
訴訟代理人　林亦書律師
被　上訴人　乙○○
上列當事人間離婚事件，上訴人對於中華民國93年12月7日臺灣
新竹地方法院93年度婚字第469號第一審判決提起上訴，本院於
94年7月19日言詞辯論終結，判決如下：
    主  文
上訴駁回。
第二審訴訟費用由上訴人負擔。
    事實及理由
一、上訴人起訴主張：兩造於民國（下同）67年5月1日結婚，育
    有子女曾思堯、曾維華、曾維潔3人。未料被上訴人婚後毫
    無家庭責任，舉凡子女之生活開銷、學費支出，皆悉由伊負
    擔，且就子女之生活照料，亦全由伊一手包辦。尤有甚者，
    被上訴人每為小事挑剔伊不是，動輒惡言相向，甚或屢次驅
    趕伊離家。伊因顧及子女年幼，以及被上訴人年屆80餘高齡
    之祖父母與兩造同住，亟需伊照顧等原因，致一再隱忍，委
    屈退讓以求全。惟迄至85年間，被上訴人又因細故與伊爭吵
    ，並驅趕伊離家，伊至此已忍無可忍，且因子女已稍長，足
    以獨力照顧自己，而伊所侍奉之被上訴人高齡祖父母亦相繼
    過世，伊所背負之責任已稍減，迫於無奈，方始離家出走。
    惟被上訴人在伊離家後，另結新歡，並帶女友回家，根本無
    視於伊之存在，已使伊有家歸不得，精神上受有不堪同居之
    虐待。再以兩造分居已達8年餘，期間不相往來，被上訴人
    亦從未訴請伊履行同居義務，婚姻生活實已名存實亡，而有
    難以維持婚姻之重大事由。爰依民法第1052條第1項第3款、
    第2項等規定，求為准予兩造離婚之判決。原審為上訴人敗
    訴之判決，上訴人不服提起上訴，並於本院表明係依民法第
    1052條第2項規定請求兩造離婚（見本院卷第26頁），且聲
    明：(一)原判決廢棄。(二)請准判兩造離婚。
二、被上訴人則以：伊並無上訴人所指不負擔家計、子女生活費
    之情事，且未因小事挑剔上訴人，反是上訴人喜好酗酒，並
    流連於不良場所，伊好言相勸，上訴人始終不予理會。嗣於
    85年間，上訴人又不時流連於不良場所，甚至徹夜未歸，經
    伊一再好言相勸，上訴人仍不接納，且對伊之勸告感到不悅
    而於85年9月5日離家出走，伊曾四處尋找上訴人回家，惟因
    上訴人刻意逃避，以致兩造迄今仍處於分居狀態。伊在上訴
    人離家後並未在外另結新歡，伊仍歡迎上訴人回家等語，資
    為抗辯，並於本院聲明駁回上訴。
三、查兩造於67年5月1日結婚，婚後育有子女曾思堯、曾維華、
    曾維潔3人，上訴人於85年間離家，兩造迄今已分居8年餘未
    共同生活之事實，有上訴人提出之戶籍謄本附卷可稽（見原
    審卷第29、30頁），且為兩造所不爭執，自堪信為真實。
四、上訴人主張兩造長期意見不合，伊除須照顧一家老少外，尚
    須外出做生意負擔家計，伊非無家庭責任之人，被上訴人於
    兩造吵架最嚴重時，驅趕伊離家，被上訴人旋另結新歡，致
    伊返家無門，被上訴人亦自認伊是否與被上訴人同居無所謂
    ，且刻意中傷伊竊取家中財物與人逃跑，以為報復，使伊無
    法與被上訴人共同生活，兩造間確存有民法第1052條第2項
    之離婚事由等情，被上訴人則以前揭情詞置辯。經查：
    按有前項以外之重大事由，難以維持婚姻者，夫妻之一方得
    請求離婚。但其事由應由夫妻之一方負責者，僅他方得請求
    離婚，民法第1052條第2項定有明文。所稱「有前項以外之
    重大事由，難以維持婚姻者」，乃抽象的、概括的離婚事由
    ，係民法親屬編於74年修正時，為因應實際需要，參酌各國
    立法例，導入破綻主義思想所增設。而所定「但其事由應由
    夫妻一方負責者，僅他方得請求離婚」，其所採者為消極破
    綻主義精神，而非積極破綻主義。關於是否為難以維持婚姻
    之重大事由，其判斷標準為婚姻是否已生破綻而無回復之希
    望。而婚姻是否已生破綻無回復之希望，則應依客觀的標準
    ，即難以維持婚姻之事實，是否已達於倘處於同一境況，任
    何人均將喪失維持婚姻意欲之程度而定。至於同條但書所規
    定「難以維持婚姻之重大事由應由夫妻之一方負責者，僅他
    方得請求離婚」，乃因如肯定有責配偶之離婚請求，無異承
    認恣意離婚，破壞婚姻秩序，且有背於道義，尤其違反自己
    清白之法理，有欠公允，同時亦與國民之法感情及倫理觀念
    不合，因而採消極破綻主義（最高法院91年度台上字第2023
    號判決要旨參照）。查兩造自85年迄今，兩造互不往來，並
    未同在一起生活，此經證人曾維華、曾思堯證述無訛，且為
    兩造所不爭執，信屬實在，則兩造既分居8年有餘之情況下
    ，其等婚姻所生之破綻已無回復希望，任何夫妻倘處於同一
    境況，均將喪失維持婚姻之意欲，故堪認符合民法第1052條
    第2項所指難以維持婚姻之重大事由。次查上訴人固主張兩
    造長期意見不合，伊須照顧全家老少、負擔家計，被上訴人
    於兩造爭吵甚烈時趕走伊，被上訴人甚至另結新歡云云，惟
    此為被上訴人所否認，證人即兩造所生長子曾思堯證稱：「
    ．．．母親（即上訴人）於我高二時，大約9年前搬出去住
    ，但搬去何處，我不知道，有一次半夜睡覺時聽到他們吵架
    很大聲，後來母親就搬出去了，除了那次吵架，平常感情還
    不錯，幾乎沒有看到吵架，不知為何吵架，．．．平常父、
    母都有提供經濟來源，父親在台玻上班，母親有做生意，也
    有做家庭代工，母親剛離開，父親有找過，父親有告訴我們
    ，是因為他們吵架，母親做生意心情不好時，我會找母親喝
    酒．．．」（原審卷第21頁、第22頁）；證人即兩造所生長
    女曾維華證以：「．．．母親沒與我們住一起，我上高中那
    年，大約85年左右開始沒跟我們住一起，因與父親發生爭吵
    ．．．父母不常發生爭執，如發生爭執，父親都是不說話．
    ．．母親常晚上不回家，母親不聽父親勸．．．同住期間都
    是父親照顧我們，母親沒有工作，經濟也是父親在負擔，父
    母同住時雙方感情還好，母親比較愛喝酒．．．父親沒交女
    朋友，帶回來只是普朋友，母親搬出去後，父親有去娘家、
    阿姨家找．．．」（原審卷第23頁、第24頁）；另證人即兩
    造所生次女曾維潔證述：「．．．母親在我10歲左右就不告
    而別，．．．在我印象中，沒看過父母親吵架，父親對母親
    蠻好的，因母親做生意，父親給她開車，自己騎機車，印象
    中，學費單都是交給父親，買東西也是告訴父親，上下學也
    是父親載我去，父親根本沒有女友．．．」（原審卷第25頁
    、第26頁），互為參證以觀，兩造間在上訴人未離家前，感
    情並非不睦，上訴人亦非因爭吵後為被上訴人所驅趕離家，
    上訴人離家後，被上訴人且多次尋訪未著，上訴人執意不返
    家，被上訴人亦無另結新歡，被上訴人對於上訴人之離家及
    多年不返家，並無可歸責之原因，上訴人亦未能舉證證明之
    。至證人曾思堯雖證以：「母親離家後，父親有帶女友回來
    家裡，但沒有在家裡住」（原審卷第23頁）；證人即上訴人
    之父張榮盛證以：「．．．我不知她（指上訴人）搬到那裡
    ，她離家是她婆婆打她，她才離家．．．」（本院卷第44頁
    ）；另證人即上訴人之母黃冉妹證稱：「．．．上訴人最後
    乙次離家是因夫妻吵架，詳情我不知，後來女兒回家說女婿
    （即被上訴人）有外遇．．．我去十八尖山時，有朋友跟我
    說，一個女的教跳舞的，是被上訴人之女友，我有看到那個
    女的，但詳情如何我不知道．．．」（本院卷第44頁），姑
    不論證人張榮盛、黃冉妹為上訴人之父母，有直系血親至親
    關係，所為證言本易偏頗上訴人，難期真正，況彼2人對於
    上訴人離家出走原因所述不同，對於被上訴人於上訴人離家
    後是否有外遇另結新歡，均係聽自他人傳說，並非親見，縱
    證人曾思堯亦僅證稱係被上訴人帶女友回家，並非所謂外遇
    亦非同住在家等情，益見上訴人迄無法舉證證明被上訴人另
    結交親密女友。至於被上訴人於本院準備程序中陳稱：「我
    願意跟上訴人談離婚的事」（本院卷第46頁），惟此乃其表
    示願洽談和解，並非自認或同意離婚，自不能執此為其不利
    之論據。
    要之，本件被上訴人對於兩造間有民法第1052條第2項之離
    婚事由，並無可歸責之原因，自應由上訴人負責，依上開說
    明，上訴人主張兩造間有民法第1052條第2項之離婚事由，
    請求判決與被上訴人離婚，即非有據，不應准許。
五、綜上所述，上訴人依民法第1052條第2項規定，請求裁判離
    婚，為無理由，不應准許，原審為上訴人敗訴之判決，於法
    核無不合，上訴意旨指摘原判決不當，求予廢棄改判，為無
    理由，應予駁回。
六、兩造其餘攻擊防禦方法及其他未經援用之證據，斟酌尚無礙
    於本院前述之認定，無一一論究之必要。
七、據上論結，本件上訴為無理由，判決如主文。
中　　華　　民　　國　　94　　年　　7 　　月　　29　　日
　　　　　　　　　民事第16庭審判長法　官  許文章
　　　　　　　　　　　　　　      法　官  黃莉雲
　　　　　　　　　　　　　　      法　官  郭松濤
正本係照原本作成。
如不服本判決，應於收受送達後20日內向本院提出上訴書狀，其
未表明上訴理由者，應於提出上訴後20日內向本院補提理由書狀
（均須按他造當事人之人數附繕本）上訴時應提出委任律師或具
有律師資格之人之委任狀；委任有律師資格者，另應附具律師資
格證書及釋明委任人與受任人有民事訴訟法第466條之一第一項
但書或第二項（詳附註）所定關係之釋明文書影本。
中　　華　　民　　國　　94　　年　　8 　　月　　2 　　日
　　　　　　　　　　　　　　　　　書記官  陳明俐
附註：
民事訴訟法第四百六十六條之一（第一項、第二項）：
對於第二審判決上訴，上訴人應委任律師為訴訟代理人。但上訴
人或其他法定代理人具有律師資格者，不在此限。
上訴人之配偶、三親等內之血親、二親等內之姻親，或上訴人為
法人、中央或地方機關時，其所屬專任人員具有律師資格並經法
院認為適當者，亦得為第三審訴訟代理人。
